臺灣臺北地方法院民事判決　九十年度簡上字第四九九號
　　上　訴　人　丁○○
　　訴訟代理人　丙○○
　　被　上訴人　乙○○
　　　　　　　　己○○
　　　　　　　　戊○○
　　訴訟代理人　甲○○
右當事人間分配表異議之訴事件，上訴人對於中華民國九十年六月四日本院台北簡易庭
九十年度北簡字第二三五三號第一審判決提起上訴，本院判決如左：
    主  文
上訴駁回。
第二審訴訟費用由上訴人負擔。
    事  實
甲、上訴人方面：
一、聲明：
 （一）原判決廢棄。
 （二）鈞院民事執行處八十八年度執字第一一五０號執行事件民國八十九年十二月十
       三日之四分配表，被上訴人乙○○之分配額應減少新台幣（下同）十九萬三
       千零十九元，並將之依附表所示各債權人債權額比例分配與債權人。
二、陳述：除與原審判決書所載者相同茲予引用外，補稱：
    上訴人對訴外人周惠珠之債權額尚有會款債權四萬千七千一百十元，及訴訟費用
    債權一千零二元，合計四萬八千五百十二元。訴外人周惠珠已於台灣高等法院刑
    事庭八十九年開庭期間，清償被上訴人乙○○十九萬三千零十九元，但被上訴人
    乙○○並未向執行法院陳報，在八十八年度執字第一一五０號八十九年十二月十
    三日之四分配表上仍記載全額受償。被上訴人乙○○對周惠珠現在之債權額應為
    三十二萬八千四百十七元扣除十九萬三千零十九元之餘額，被上訴人乙○○在鈞
    院上開執行事件八十九十二月十三日之四分配表之分配額應減少十九萬三千零十
    九元，將之依附表所示各債權人債權額比例分配與與債權人。上訴人固在被上訴
    人提出之八十八年八月二十三日和解書上簽名，然上訴人簽名時該和解書之前面
    並未記載該三項和解條件，周惠珠亦僅交付上訴人簽名部分之半張和解書，可見
    周惠珠隱匿該和解書前半頁之和解內容。上訴人在台灣高等法院刑事庭於八十八
    年九月二十七日開庭審理時，已當庭表示「絕不和解」，亦於八十八年十二月一
    日向鈞院民事執行處聲明參與分配，於八十八年十二月九日詳列參與分配之金額
    陳報法院，經法官批示「核實依序優先分配」。退步言之，縱上訴人曾與周惠珠
    達成和解，然上訴人對於周惠珠之當事人資格或對於重要爭點有錯誤而為和解，
    亦得撤銷，該和解契約既經上訴人撤銷，即失其效力。證人朱蘭貞到庭作證前，
    被上訴人乙○○曾替周惠珠傳話稱：「如敢作證，就和你沒完沒了。」
三、證據：除援用原審之立證方法，另補提八十八年八月二十三日半張和解書、會員簽
    名信（均影本）各乙份為證，並聲請訊問證人周惠珠、沈晏竹、朱蘭貞。
乙、被上訴人方面：
一、聲明：如主文第一項所示。
二、陳述：除與原審判決書所載者相同茲予引用外，補稱：
    訴外人周惠珠不同意上訴人對於鈞院民事執行處八十八年度執字第一一五０號執
    行事件八十九年十二月十三日分配表提出之異議，然上訴人提起本件分配表異議
    之訴，並未將周惠珠列為被告。本件訴訟標的金額未達十萬元，應屬小額訴訟，
    不得在第二審為訴之變更追加。上訴人於八十八年八月二十三日已與訴外人周惠
    珠達成和解，並在和解書上簽名。上訴人主張其於台灣高等法院刑事庭八十八年
    九月二十七日開庭期日表示絕不和解，然事實上該日並未開庭，該日為宣判期日
    。周惠珠於臺灣高等法院刑事庭開庭期間確實交付被上訴人乙○○十九萬三千零
    十九元，然被上訴人乙○○已退還周惠珠十萬元，實際上僅取得九萬三千零十九
    元，且此部分款項，係被上訴人乙○○與周惠珠間之債權債務關係，與被上訴人
    乙○○向向法院陳報之債權額無關。
三、證據：除援用原審之立證方法，聲請鑑定八十八年八月二十三日協議書之真正。
丙、本院依職權調取本院八十八年度執字第一一五０號執行卷宗、臺灣高等法院八十
    八年度上訴字第二八二二號刑事卷宗。
    理    由
一、程序部分：
（一）按關於請求給付金錢或其他代替物或有價證券之訴訟，其標的金額或價額在新
      台幣十萬元以下者，適用本章所定之小額訴訟程序，民事訴訟法第四百三十六
      條之八第一項定有明文。適用小額訴訟程序，僅為請求給付金錢、其他代替物
      或有價證券，且其金額或價額在十萬元以下之訴訟。本件上訴人係依強制執行
      法第四十一條提起分配表異議之訴，分配表異議之訴勝訴確定時，應宣示變更
      原分配表，或撤銷原分配表重新製作分配表，性質上應屬形成之訴，其訴訟標
      的為上訴人主張分配表上兩造之分配額，與法律規定不一致，即對分配表之異
      議權。是上訴人縱受敗訴判決確定時，亦僅是對分配表之異議權不存在，關於
      實體之權利義務關係，並無既判力。上訴人既非請求被上訴人給付金額、其他
      代替物或有價證券，依民事訴訟法第四百三十六條之八第一項規定，即非屬適
      用小額訴訟程序之範圍。本件係關於財產權之訴訟，上訴人訴請變更本院八十
      八年度民執字第一一五０號執行事件八十九年十二月十三日之四、之五分配表
      ，上訴人因此可獲得之利益在五十萬元以下，其訴訟標的之價值在五十萬元以
      下，依民事訴訟法第四百二十七條第一項規定，自應適用簡易訴訟程序。
（二）次按對於簡易訴訟程序之第一審裁判，得上訴或抗告於管轄之地方法院，其審
      判以合議行之。當事人於前項上訴程序，為訴之變更、追加或提起反訴，致應
      適用通常訴訟程序，不得為之。第一項之上訴及抗告程序，準用第四百三十四
      條第一項、第四百三十四條之一及第三編第一章（第四百三十七條至第四百六
      十三條）、第四編之規定。第二審為訴之變更或追加，非經他造同意，不得為
      之。但第二百五十五條第一項第二款至六款情形，不在此限。訴狀送達後，原
      告不得將原訴變更或追加他訴。但擴張或減縮應受判決事項之聲明，不在此限
      ，民事訴訟法第四百三十六條之一、第四百四十六條第一項、第二百五十五條
      第一項第三款分別定有明文。上訴人於原審係訴請本院八十八年度執字第一一
      五０號強制執行事件八十九年十二月十三日之四分配表，被上訴人之分配金額
      應由三十九萬九千七百零八元，減為三十五萬四千九百四十四元，並將減少之
      四萬四千七百六十四元依八十九年十二月十三日之五分配表各債權人之債權額
      比例，分配與債權人，分配表應變更如附表所示。嗣上訴人於本院變更訴之聲
      明，訴請應將被上訴人乙○○上開八十九年十二月十三日之四分配表所載之分
      配額減少十九萬三千零十九元，將之依附表各債權人之債權額比例分配與債權
      人。上訴人並未變更訴訟標的，僅是變更應受判決事項之聲明，而上訴人此變
      更應受判決事項之聲明，並未因此使其訴訟標的之價額高於五十萬元，上訴人
      所為之訴之變更，自應准許。
（三）被上訴人爭執訴外人周惠珠已於九十年一月十九日分配期日對於上訴人就上開
      八十九年十二月十三日分配表之異議為反對陳述，然上訴人提起本件分配表異
      議之訴，未將訴外人周惠珠一併列為被告云云。經調取本院八十八年度民執字
      第一一五０號執行卷宗，訴外人周惠珠於九十年一月十九日固陳述「我不同意
      債權人之聲明異議。」然強制執行法第四十一條第一項僅規定，異議未終結者
      ，為異議之債權人或債務人，得向執行法院對為反對陳述之債權人或債務人提
      起分配表異議之訴，並未規定為異議之債權人或債務人，必須對全體為反對陳
      述之債權人或債務人提起分配表之訴。被上訴人對於上訴人就本院八十八年度
      民執字第一一五０號執行事件八十九年十二月十三日分配表之異議為反對陳述
      ，此有九十年一月十九日分配筆錄附於本院八十八年度執字第一一五０號執行
      卷宗可稽。則本件上訴人僅對為反對陳述之被上訴人提起本件分配表異議之訴
      ，並無當事人不適格之情形。
二、上訴人起訴主張：其對訴外人周惠珠之會款債權額計八萬五千六百五十五元及遲
    延利息，加上上訴人於八十八年度北簡字第六七二六號請求給付會款事件之訴訟
    費用，經本院八十八年度北簡聲字第六二一號裁定確定為一千四百零二元。周惠
    珠於八十八年八月二十三日清償三萬八千五百四十五元，尚積欠會款債務四萬三
    千三百六十二元及訴訟費用債務一千四百零二元。債務人周惠珠已清償被上訴人
    乙○○十九萬三千零十九元，然被上訴乙○○人未向執行法院陳報，仍受足額分
    配二十二萬九千九百二十五元，本院八十八年度執字第一一五０號執行事件八十
    九年十二月十三日之四分配表應將被上訴人乙○○之受分配款減少十九萬三千零
    十九元，並將此金額依附表債權人債權額比例分配與債權人等語。
三、被上訴人則抗辯：上訴人於八十八年八月二十三日與訴外人周惠珠簽立協議書即
    已達成和解，該協議書記載周惠珠以三百萬元償還其對上訴人等債權人之債務，
    上訴人於受領如該協議書所列債權金額（債權額之四‧五折）後，即願拋棄其對
    債務人周惠珠之全部債權，上訴人既已簽立該份協議書，並受領三萬八千五百四
    十五元，則上訴人對訴外人周惠珠已無債權存在，其訴請變更本院八十八年度執
    字第一一五０號八十九年十二月十三日分配表，增加上訴人所得分配之款項，自
    無理由。又周惠珠於八十九年九月臺灣高等法院刑事庭審理期間，確曾交付被上
    訴人乙○○十九萬三千零十九元，然被上訴人乙○○已將其中十萬元返還周惠珠
    ，其餘九萬三千零十九元則是清償其他借款，與本件無關等語。
四、上訴人主張其執本院台北簡易庭八十八年度北簡字第六七二六號宣示判決筆錄，
    就本院八十八年度執字第一一五０號執行事件聲明參與分配，該判決所載上訴人
    之債權額為八萬五千六百五十五元及遲延利息。債務人周惠珠於八十八年八月二
    十三日清償上訴人三萬八千五百四十五元之事實，為被上訴人所不爭執，並據上
    訴人於原審提出本院台北簡易庭八十八年度北簡字第六七二六號宣示判決筆錄乙
    份為證，堪信為真實。茲本件應審究者為上訴人主張其對周惠珠之訴訟費用一千
    四百零二元可否列入本院八十八年度執字第一一五０號八十九年十二月十三日分
    配表受分配；上訴人現在對於周惠珠之債權額若干。
（一）上訴人主張周惠珠對其負有依本院八十八年度北簡字第六七二六號請求給付會
      款事件之訴訟費用債務一千四百零二元，就此債權自應列入本院八十八年度執
      字第一一五０號八十九年十二月十三日分配表受分配。經調取本院八十八年度
      執字第一一五０號執行卷宗，上訴人於八十八年十二月一日、九日分別向本院
      聲明參與分配，上訴人陳報之債權僅有會款債權四萬七千一百十元及遲延利息
      ，均未陳報周惠珠依本院八十八年度北簡字第六二一號確定訴訟費用額裁定應
      負擔之一千四百零二元。上訴人於八十九年一月二十日陳報該訴訟費用一千四
      百零二元債權，僅提出繳費收據，並未提出強制執行法第四條第一項規定之執
      行名義，自與強制執行法第三十四條第一項規定之要件不符，上訴人於八十九
      年十二月二十一日方提出本院八十八年度北簡聲字第六二一號確定訴訟費用裁
      定，而上訴人爭執之上開分配表，已於八十九年十二月十三日作成，上訴人並
      未證明其就執行標的有擔保物權或優先權存在。依強制執行法第三十二條第一
      項規定，自不列入當次分配表之分配。是本院八十八年度執字第一一五０號八
      十九年十二月十三日分配表未將上訴人主張一千四百零二元訴訟費用債權列入
      分配，並無錯誤。
（二）上訴人與訴外人周美珠於八十八年八月二十三日簽立協議書，業據被上訴人提
      出協議書乙份為證（見原審卷第五十九頁）。上訴人自認該簽名為其所簽，惟
      主張伊僅持有該協議書之半張，即簽名領款部分，伊簽名時該協議書上僅記載
      「乙方名稱」、「領迄金額」及「簽名蓋章」，並未有被上訴人所稱之和解內
      容，該內容應係事後補打云云。上訴人既自認該協議書上之簽名為其所親簽，
      依民事訴訟法第三百五十八條第一項規定，自應推定該協議書為真正，即該協
      議書為上訴人所出具，上訴人主張該協議書內容係於上訴人簽名後補打變造該
      協議書，自應由上訴人就此事實負舉證責任。
（三）周惠珠到庭證稱，伊積欠上訴人等債權人款項，所以與他們協議還錢，協議書
      之內容係伊書寫，八十八年八月二十三日簽協議書領錢當天是整張協議書攤開
      ，上訴人領款當時並未表示伊不願意和解等語（見本院九十年十月二十二日、
      九十年十一月十二日準備程序筆錄）。周惠珠當庭並提出八十八年八月二十三
      日協議書原本乙紙。觀之該協議書原本，係完整之乙張紙張，上訴人之簽名與
      協議內容均在同一張紙上，相互間之距離亦為相當，並無過寬或過窄之情形。
      再者，幫忙主債務人周惠珠與債權人溝通之債權人朱蘭真到庭證稱，領錢是一
      大張紙放在桌上，但不記得是打開或折起，亦不記得右邊是否有記載文字，之
      前會員與會首已經開過會，約定領錢即和解，但未必每一債權人均有參加開會
      ，上訴人原來不同意和解，但不知後來為何領錢（見本院九十年十一月十二日
      準備程序筆錄）。另一位債權人沈晏竹到庭證稱，不記得領錢當時協議書是一
      大張或一小張，事前朱蘭貞已經告知會員，會首將以四‧五折清償，伊亦同意
      ，當時上訴人領錢後回到辦公室表示，這些錢係伊應得，領錢不表示伊同意和
      解（見九十年十一月二十日準備程序筆錄）。上訴人雖主張朱蘭貞到庭作證，
      曾遭被上訴人乙○○告知「如敢作證，即與你沒完沒了」等語，然此為被上訴
      人否認，上訴人對此並未舉證以實其說。
（四）證人周惠珠業已證稱當時伊將系爭協議書繕打完畢，整張攤開供債權人領款簽
      名。證人朱蘭貞亦證稱當時是整張協議書拿出來供債權人領款簽名。證人朱蘭
      貞、沈晏竹證稱，之前會首與部分到場會員已經開會，債權人已經知悉債務人
      周惠珠以四‧五折之金額清償債務，如領款即表示同意和解。則上訴人主張系
      爭協議書於簽名後遭補打前面三行協議內容，協議書遭變造之事實，並未舉證
      以實其說。況證人沈晏竹尚證稱，上訴人領完錢回辦公室表示「領錢不表示和
      解」。由是可知，上訴人於領錢當時應知領取三萬八千五百四十五元之條件為
      何，僅是上訴人認為其本有權領取該筆款項，伊不願受和解條件之拘束。民法
      第八十六條規定，表意人無欲為其意思表示所拘束之意，而為意思表示者，其
      意思表示，不因之無效，但其情形為相對人所明知者，不在此限。即表意人明
      知無此意思，欲將意思保留於內心，而故意為虛偽之表示，即表意人雖有意思
      表示行為，卻不期望發生效力，且亦不準備履行所發生之義務，在此情形，除
      非相對人就此為明知，否則表意人之意思表示，並不當然無效。上訴人簽立系
      爭協議書之意思表示相對人為周惠珠，周惠珠到庭證稱上訴人當時並未表示其
      領錢但不同意和解。則上訴人並未證明被上訴人就其心中保留已經知悉，則上
      訴人既已簽立系爭八十八年八月二十三日協議書，自應受該協議書約定條款之
      拘束。至於上訴人主張其並未撤回強制執行程序，可見其未同意和解云云。然
      上訴人未撤回強制執行聲請之原因有數端，尚不足證明上訴人確未同意和解。
（五）上訴人主張依民法第七百三十八條第三款規定撤銷其簽立協議書之意思表示。
      民法第七百三十八條第三款係規定當事人之一方，對於他方當事人資格或對於
      重要之爭點有錯誤，當事人之一方得撤銷該和解契約。所謂對於他方當事人之
      資格有錯誤，係指對於和解相對人之年齡、性別、學經歷、職業、專長、才能
      、資力等有所錯誤。本件與上訴人和解之他方當事人為債務人即訴外人周惠珠
      ，自無所謂當事人資格錯誤之情形。系爭協議書之重要爭點即為該協議書之內
      容，上訴人並未舉證其對此重要爭點有何錯誤，上訴人此部分主張，亦不足採
      。
（六）上訴人與訴外人周惠珠於八十八年八月二十三日達成協議：「甲方（周惠珠
      ）願以新台幣參佰萬元償還債務。乙方（上訴人）領迄債權（如附件所列債
      權金額）後願拋棄對甲方之相關債權。乙方對本案已進行民事強制執行程序
      部分，願無條件撤回。法院扣押款項由所有債權人共同分配。」此有被上訴
      人提出協議書乙份在卷可參（見原審卷第五十九頁）。按解釋契約應探求當事
      人之真意，不得拘泥於所用之辭句，民法第九十八條定有明文。契約應以當事
      人立約當時之真意為準，而當事人真意何在，又應以過去事實及一切證據資料
      為斷定之標準，不能拘泥於文字致失真意。上開協議書固約定法院扣押款項由
      所有債權人共同分配，然審酌債權人於簽立系爭協議書評估是否和解之資料為
      八十八年八月二十三日簽立系爭協議書以前，債務人周惠珠依該協議書應償還
      債權人之金額，包括該期日以前法院強制執行所扣得債務人周惠珠之財產及於
      八十八年八月二十三日債務人支付之金額。就債務人而言，依其所擬之上開和
      解條件第三條約定，債權人於領取款項後應無條件撤回強制執行程序，即債務
      人周惠珠與債權人簽立系爭協議書之動機之一係因不願再進行民事強制執行程
      序，方要求債權人於領款後應撤回強制執行程序。上訴人復未舉證其簽立該協
      議書當時，可預料日後尚會扣得周惠珠三十九萬餘元之存款。則探求當事人之
      真意，解釋所謂「法院扣押款項由所有債權人共同分攤」，應是指於八十八年
      八月二十三日簽立系爭協議書以前，業經執行法院扣得之款項。
（七）本院八十八年度執字第一一五０號八十九年十二月十三日之四分配表，被上訴
      人受分配款係自周惠珠三十九萬九千七百零八元存款，此觀本院八十八年度執
      字第一一五０號八十九年十二月十三日之四分配表記載「執行清償（拍賣）所
      得金額存款新台幣399708元」即為可知。核閱本院八十八年度執字第一一五０
      號執行卷宗，該款項係本院於八十八年十月十二日依被上訴人乙○○之聲請發
      扣押命令，此有被上訴人乙○○聲請狀附於該執行卷宗可稽。台灣北區郵政管
      理局依本院民事執行處八十八年十一月二十日民執公字第一一五０號執行命令
      ，檢送周惠珠於該局第九十一支局存款金額三十九萬九千七百零八元之支票乙
      張至本院民事執行處，此有本院文八十八年民執公字第一一五０號八十八年十
      月十二日及八十八年十一月二十日執行命令、台灣北區郵政管理局八十八年十
      二月三日八八五０六四六六-八號函各乙份附於上開執行卷宗可稽。則被上訴
      人所受分配周惠珠三十九萬九千七百零八元存款，係在八十八年八月二十三日
      後被上訴人乙○○方向執行法院查報，嗣經執行法院於八十八年十一月二十四
      日發支付轉給命令所取得，自非上訴人依上開協議書約定「法院扣押款項由所
      有債權人共同分配」所可分配之財產範圍。本院八十八年度執字第一一五０號
      八十九年十二月十三日之五分配表，已將執行法院依債權人之聲請，於八十八
      年八月二十三日以前扣押之款項，於收取後依各債權人聲明參與分配之債權額
      ，依債權額比例列入分配，上訴人已於八十八年八月二十三日領取三萬八千五
      百四十五元，其對周惠珠所餘之債權僅剩八十九年十二月十三日之五分配表記
      載之分配額。
（八）上訴人與訴外人周惠珠於八十八年八月二十三日已經成立協議，約定上訴人領
      取三萬八千五百四十五元後，除上訴人可對當時執行法院扣押之周惠珠財產分
      配外，對於周惠珠之其他債權即為拋棄。上訴人對周惠珠債權在三萬八千五百
      四十五元之範圍內，因周惠珠清償而消滅，上訴人其餘對周惠珠之債權，除依
      簽立上開協議書當時法院扣押周惠珠之財產可受分配之金額，即本院八十八年
      度執字第一一五０號執行事件八十九年十二月十三日之五分配表記載之五千八
      百七十八元外，依上開協議書協議條件第二條約定，上訴人對周惠珠之其他債
      權已為拋棄之意思表示，債權既經拋棄即為消滅。分配表異議之訴，原告為債
      權人之情形，其判決效力僅於訴訟當事人間有既判力，則被上訴人乙○○依本
      院八十八年度執字第一一五０號執行事件八十九年十二月十三日之四分配表記
      載可受分配之二十二萬九千九百三十五元，係上訴人拋棄其他部分債權後，執
      行法院發扣押命令及支付轉給命令取得之款項，無論該分配表是否正確，均與
      上訴人無涉，上訴人對本院八十八年度執字第一一五０號執行事件八十九年十
      二月十三日之四分配表，已非執行債權人，上訴人爭執該部分分配表有何不正
      確之處，應屬無據（參八十八年四月司法院司法業務研究會第三十七期，載於
      民事法律專題研究十七第一九四-一九六頁）。
五、綜上所述，上訴人主張應將其對周惠珠一千四百零二元訴訟費用額債權列入分配
    ，然上訴人就此債權，於執行法院作成分配表前並未提出執行名義聲明參與分配
    ，執行法院未將該債權列入分配表計算分配額，並無錯誤。上訴人與訴外人周惠
    珠於八十八年八月二十三日已經達成協議，約定上訴人領取三萬八千五百四十五
    元後，除上訴人可對當時執行法院扣押之周惠珠財產即八十九年十二月十三日之
    四分配表所載五千八百七十八元外，拋棄其對於周惠珠之其他債權，被上訴人乙
    ○○受分配之二十二萬九千九百三十五元，係上訴人拋棄其他債權後，執行法院
    扣押取得之款項，此已與上訴人無涉。則上訴人訴請變更本院八十八年度執字第
    一一五０號執行事件八十九年十二月十三日之四、之五分配表，將被上訴人乙○
    ○減少可受分配之十九萬三千零十九元，依附表債權人債權額比例分配與附表之
    債權人，自無理由。原審因此駁回上訴人之聲請，任事用法，尚無違誤，上訴意
    旨指摘原判決違法不當，求予廢棄改判，自無理由，應予駁回。
六、被上訴人雖聲請就系爭協議書命行鑑定，然上訴人並未就其所稱該協議書之內容
    係經變造之事實負舉證責任，被上訴人尚無舉反證之必要。因本案事證已臻明確
    ，兩造其餘主張陳述及所提之證據，均毋庸再予審酌，附此敘明。
七、據上論結，本件上訴為無理由，依民事訴訟法第四百三十六條之一第三項、第四
    百四十九條第一項、第七十八條，判決如主文。
中　　　華　　　民　　　國　　九十一　　年　　　一　　　月　　　二十五　日
                         臺灣台北地方法院民事第三庭
　　　　　　　　　　　　　　　　　　　　　　 審判長　法　　官　 楊絮雲
　　　　　　　　　　　　　　　　　　　　　　　　　　 法　　官　 賴錦華
　　　　　　　　　　　　　　　　　　　　　　　　　　 法　　官　 黃書苑
右為正本係照原本作成
本判決不得上訴
中　　　華　　　民　　　國　　九十一　　年　　　一　　　月　　　二十五　日
                                                     　書記官   趙淑華
